最高法院刑事判決　　　　　　　　　　　　　　　九十三年度台上字第一四六六號
　　上　訴　人　甲○○
右上訴人因偽造文書案件，不服台灣高等法院中華民國九十年八月二日第二審更審判
決（九十年度上更(一)字第四四九號，起訴案號：台灣板橋地方法院檢察署八十五年度
偵字第一四一五四、一四二九五、一八三八六號），提起上訴，本院判決如左：
    主  文
上訴駁回。
    理  由
按刑事訴訟法第三百七十七條規定：上訴於第三審法院，非以判決違背法令為理由，
不得為之。是提起第三審上訴，應以原判決違背法令為理由，係屬法定要件；如果上
訴理由狀並未依據卷內訴訟資料具體指摘原判決不適用何種法則或如何適用不當，或
所指摘原判決違法情事，顯與法律規定得為第三審上訴理由之違法情形不相適合時，
均應認其上訴為違背法律上之程式，予以駁回。本件原判決撤銷第一審關於上訴人甲
○○部分之科刑判決，改判論上訴人以共同連續行使偽造私文書，足以生損害於他人
罪，判處有期徒刑壹年陸月。係依憑上訴人甲○○坦承招攬如原判決附表一之互助會
，會期自民國八十四年六月五日起至八十六年六月五日止，每會新台幣（下同）二萬
元，共二十五會，並擔任會首及主持開標，其妻葉靜慧、岳母葉張阿惜則負責會款收
受聯絡事宜等情之自白，並參酌共犯葉張阿惜及證人即上開互助會尚未得標（俗稱活
會）之會員黃淑芬、蕭瑞和、陳自強、吳文科、林李粉，暨已得標（俗稱死會）之會
員並為另起互助會會首之黃逸青等之供證，及卷附互助會單等證據資料，而為論斷，
已敘述其所憑之證據及認定之理由。而以上訴人否認有偽造標單，冒標會款以詐欺取
財之犯行，並辯稱：該互助會實際上係與其岳母葉張阿惜共同擔任會首，大部分會員
亦由葉張阿惜招來，而葉張阿惜持記載林德明等會員姓名之標單前來時，均表示林德
明等人已同意借標，其因不認識林德明等人，遂未查證有無同意借標，始宣布林德明
等人得標。雖有使用葉張阿惜標得之會款供公司週轉，然未與葉張阿惜共同冒標。又
葉張阿惜以陳自強名義標得之會款，均交由葉張阿惜處理，不知有無交付陳自強。另
葉張阿惜雖參加黃逸青招攬之互助會，但黃逸青因已加入伊等為會首之互助會，雙方
乃約定以互抵方式繳納會金，並無施行詐術云云，為飾卸之詞，不足採取，在理由內
依憑卷證資料，詳加指駁；並說明雖上訴人於台灣板橋地方法院八十五年度易字第五
一二八號葉靜慧詐欺案件調查時供稱：「八十四年十二月應是陳自強得標，該次原本
是黃逸青得標，因黃逸青已標過了，所以給第二高標陳自強」，證人黃淑芬亦同時證
稱：「當時我也在場，的確原本是由黃逸青得標，經我們抗議後，改由陳自強得標」
，黃逸青於原審調查時亦曾指稱：「八十四年十二月五日開標那次我有在場，我寫八
千七百元，後來因我有兩個互助會，一會是用我的名義，另一會是用方太太的名義，
我名義的那會已經標走了，十二月五日那天標會時我錯寫成我的名義，會員以我已標
走一會而提出抗議，才改由第二高標陳自強以八千五百元得標，後來陳自強也說他根
本沒有拿到錢」等語，惟證人黃淑芬於原審調查時已明確證稱：「黃逸青所言應該是
快要倒會時那次，也就是八十五年二月或三月的事情，並不是八十四年十二月五日那
次」等語，而黃逸青於證人黃淑芬指證後，旋即改稱：「該次開標日期應是黃淑芬所
提互助會單上所寫的八十五年二月五日，我沒有像黃淑芬一樣另外特別製作標單記載
是何人何時標走」等語。查證人黃淑芬所載上開互助會各次會員得標金額之互助會單
，業經原審查明與事實相符，該互助會單亦記載陳自強於八十五年二月五日得標，足
見上訴人、黃淑芬及黃逸青一度指稱八十四年十二月五日得標人係陳自強，應屬記憶
錯誤所致，尚難據以推論證人黃淑芬、黃逸青嗣後改稱陳自強係於八十五年二月五日
得標為不實。另陳自強於第一審法院另案指稱：「八十四年十二月五日標會時我沒去
」，及至原審調查時卻稱：「八十四年十二月五日開標時我有到場」等語，先後所稱
固有不符，惟陳自強既於八十五年二月五日遭人冒標，則陳自強有無於八十四年十二
月五日標會時在場，亦與上訴人是否成立偽造文書等犯行無涉，此部分自不得為上訴
人有利之依據。上訴人於第一審及原法院前審供稱：原判決附表一所示林德明等人之
標單並未書寫會員姓名云云，惟其於原審調查時已明確供謂：「葉張阿惜於標單上均
有書寫會員林德明等人之姓名，並經證人黃淑芬於原審證述屬實，證人黃淑芬同時提
出依標單製作互助會會員得標金額、時間之互助會表一紙為證，自應以上訴人於原審
調查時所稱「標單上有書寫會員姓名」為可採。則依民間互助會習慣，該標單已足表
明為林德明等人欲行競標及利息金額之投標書，自屬刑法第二百二十條以文書論之準
私文書，因認上訴人罪證明確，犯行堪以認定之理由。從形式上觀察，原判決並無違
法之情形存在。按取捨證據及認定事實，乃事實審法院職權之行使，其對證據證明力
所為之判斷，苟係基於吾人日常生活之經驗，而未違背客觀上應認為確實之定則，並
已敘述其何以為此一判斷之理由者，即不能指為違法。查原判決認定如原判決附表一
之林李粉以「阿珠」、「阿粉」、林德明名義參加之三會、及蕭瑞和、吳文科、陳自
強等會，係由上訴人及其共犯葉張阿惜、葉靜慧等人冒標之情，除依黃淑芬所附之會
單為證外，尚經證人蕭瑞和、陳自強、吳文科、林李粉等人證實渠等仍為活會等語無
訛，故上訴人是否坦承原判決附表一所示會員等人均已得標會款一節，已無礙原判決
為事實之認定。又原判決既未認定黃明輝之會有被冒標，則其是否為活會，於原判決
之主旨並無影響。上訴意旨執此指摘原審採證違法及調查職責未盡云云，尚非可取，
不得據為第三審上訴之合法理由。其餘上訴意旨以冒標之人為葉張阿惜，其未與之共
犯；陳自強得標日期應為八十四年十二月五日；葉張阿惜仍有活會，不可能冒標其他
人之會；陳自強為死會；其未加入黃逸青之互助會，而主張原判決亦有採證違反法則
、應於審判期日調查之證據未予調查之違法云云，核係置原判決所為明白論斷於不顧
，猶執已為原審指駁之陳詞爭辯，及對原審取捨證據與自由判斷證據證明力之職權行
使，徒以自己之說詞，泛指其為違法，並未就其如何影響原判決主旨，依據卷內訴訟
資料具體指明，依首開說明，均非適法之第三審上訴理由，其關於行使偽造私文書（
標單）部分之上訴違背法律上之程式，應予駁回。又按裁判上一罪之重罪部分得提起
第三審上訴，其輕罪部分雖不得上訴於第三審，依審判不可分原則，第三審法院亦應
併予審判，但以重罪部分之上訴合法為前提，如該上訴不合法，第三審法院應從程序
上予以駁回，而無從為實體上判決，對於輕罪部分自亦無從適用審判不可分原則，併
為實體上審判。本件原判決認上訴人另牽連犯刑法第三百三十九條第一項之詐欺罪部
分，核屬刑事訴訟法第三百七十六條第四款所列之案件，依該條規定經第二審判決者
，不得上訴於第三審法院，上訴人就其詐欺罪部分一併提起上訴，因其牽連犯之前開
行使偽造私文書之重罪部分，既經以不合法從程序上予以駁回，則此輕罪部分之上訴
，亦為法所不許，應併予駁回。
據上論結，應依刑事訴訟法第三百九十五條前段，判決如主文。
中　　　華　　　民　　　國　　九十三　　年　　　三　　　月　　二十四　　日
                              最高法院刑事第九庭
                                  審判長法官  邵　燕　玲
                                        法官  陳　世　雄
                                        法官  惠　光　霞
                                        法官  蘇　振　堂
                                        法官  張　春　福
      右正本證明與原本無異
                                              書  記  官
中　　　華　　　民　　　國　　九十三　　年　　　三　　　月　　三十一　　日
                                                                     Ｍ
